【裁判字號】    98,上易,593
【裁判日期】    981103
【裁判案由】    詐欺
【裁判全文】
臺灣高等法院高雄分院刑事判決         98年度上易字第593號
上  訴  人  臺灣高雄地方法院檢察署檢察官
被      告  丙○○
選任辯護人  葉銘進  律師
上列上訴人因被告詐欺案件，不服臺灣高雄地方法院97年度簡上
字第958 號中華民國98年7 月10日第一審判決（起訴案號：臺灣
高雄地方法院檢察署97年度偵字第18691 號），提起上訴，本院
判決如下：
    主  文
上訴駁回。
    理  由
一、公訴意旨略以：被告丙○○得預見將自己帳戶交付予不熟識
    他人使用，可能遭詐騙集團用以詐使他人匯入款項並加以提
    領，竟仍不違背其本意，基於幫助他人詐欺取財之未必故意
    ，於民國97年3月17 日後某日，在不詳地點，將其所有之臺
    灣中小企業銀行（下稱臺灣中小企銀）大昌分行帳號000000
    00000000號之提款卡及密碼，交付某真實姓名年籍不詳之詐
    騙集團成員，以供該詐騙集團遂行詐欺之用。嗣該詐騙集團
    基於意圖為自己不法所有之犯意聯絡，由多名成員佯裝為東
    森購物頻道員工，詐稱消費者付款方式處理有誤，須依指示
    至提款機前更正云云，分別為下列犯行：(一)於97年4 月10日
    晚上9 時許，致電甲○○行騙，致甲○○信以為真，於同日
    晚上10時3 分依指示匯款新臺幣（下同）1 萬4521元入丙○○上開帳戶。(二)於97年4 月10日晚上10時50分許，致電洪銀
    會行騙，致洪銀會不疑有他，於同日晚上11時2 分依指示匯
    款1萬6101 元入丙○○上開帳戶。(三)於97年4 月10日晚上10
    時55分許，致電乙○○行騙，致乙○○陷於錯誤，於同日晚
    上11時4 分依指示匯款2 萬9989元入被告丙○○上開帳戶。
    嗣甲○○、洪銀會與乙○○發覺受騙並報警處理，始循線查
    悉上情，因認被告丙○○涉有刑法第339 條第1 項之詐欺取
    財罪嫌云云。
二、按犯罪事實應依證據認定之，無證據不得認定犯罪事實；不
    能證明被告犯罪者，應諭知無罪之判決，刑事訴訟法第154
    條第2 項、第301 條第1 項分別定有明文。又事實之認定，
    應憑證據，如未能發現相當證據，或證據不足以證明，自不
    能以推測或擬制之方法，為裁判基礎（最高法院40年台上字
    第86號判例參照）。另認定犯罪事實所憑之證據，雖不以直
    接證據為限，間接證據亦包括在內；然而無論直接或間接證
    據，其為訴訟上之證明，須於通常一般之人不致有所懷疑，
    而得確信其為真實之程度者，始得據為有罪之認定，倘其證
    明尚未達到此一程度，而有合理之懷疑存在時，即無從為有
    罪之認定（最高法院76年台上字第4986號判例參照）。再者
    ，刑事訴訟法第161 條第1 項明定：檢察官就被告犯罪事實
    ，應負舉證責任，並指出證明之方法。依此，檢察官對於起
    訴之犯罪事實，應負提出證據及說服之實質舉證責任。倘其
    所提出之證據，不足為被告有罪之積極證明，或其指出證明
    之方法，無從說服法院形成被告有罪之心證，基於無罪推定
    之原則，自應為被告無罪判決之諭知（最高法院92年台上字
    第128 號判例意旨參照）。
三、本件公訴人認被告丙○○涉有詐欺取財罪嫌，無非係以告訴
    人即被害人甲○○之指訴、證人即被害人洪銀會、乙○○之
    證述、系爭帳戶之開戶基本資料及歷史交易明細表、自動櫃
    員機交易明細表等為其主要論據；經訊據被告固不諱言在臺
    灣中小企銀大昌分行開設上開帳戶使用之事實，然堅決否認
    有何幫助詐欺之犯行，辯稱：該帳戶是我以臨櫃現金存款繳
    納貸款之用，該帳戶之金融卡、密碼從開戶後我都沒有用過
    ，密碼也沒有去設定變更，該金融卡、密碼及臺灣中小企銀
    貸款基金戶存摺因為沒有使用，所以裝在同一個封套，帳戶
    存摺因每月須繳納貸款另放置於不同封套，但都放在我做生
    意的包包裡，我是在菜市場擺攤做生意，97年4 月16日我去
    繳貸款時才被告知該帳戶被設為警示帳戶，才發現臺灣中小
    企銀貸款基金戶存摺與帳戶金融卡、密碼等物均遺失等語；
    經查：
  (一)上開帳戶係被告於95年12月15日在臺灣中小企銀大昌分行所
    開設，且同時申請金融卡之事實，此有依帳號查詢客戶資料
    、身分證及健保卡證反面影本、臺灣中小企銀大昌分行函附
    卷足稽（見警卷第13頁、原審卷第48頁）；而各被害人係分
    別於97年4 月10日遭詐騙而匯款至系爭帳戶後旋遭提領，業
    經甲○○、洪銀會及乙○○於警詢證述甚詳（見警卷第4 至
    11頁），復有甲○○匯款1 萬4521元、洪銀會匯款1 萬6101
    元、乙○○匯款2 萬9989元至系爭帳戶之自動櫃員機交易明
    細表、系爭帳戶歷史交易明細表及受理各類案件紀錄表可憑
    （警卷第18、22至41頁），堪認上開被害人係因受詐騙而匯
    款至被告之上開帳戶，並由詐騙集團提領得逞。
  (二)據臺灣中小企銀大昌分行分別以97年10月21日97大昌字第00
    0591號、98年2 月5 日98大昌字第000069函覆原審載稱：「
    …說明：二、本分行客戶丙○○於95年12月15日向本分行貸
    款20萬元整，目前利率百分之7.25，其扣繳本息之活期性存
    款帳號為00000000000 號，攤還完畢時間為97年12月15日，
    目前還款情形正常」、「…說明：二、本分行客戶丙○○因
    貸款有移送『財團法人農業信用保證基金』保證，故開立上
    開之帳戶，其用途僅供撥款入帳使用；而00000000000 號為
    放款帳號，紀錄借戶還本繳息情形；另000000000000 帳號
    ，係客戶可隨時存提之活期性帳戶，並提供本分行作為每月
    扣款本息用」等語（見原審卷第24、72頁），則系爭帳戶係
    被告繳還其貸款本息之帳戶，且被害人於97年4 月10日受詐
    騙匯款入上開帳戶時，被告貸款尚未繳納完畢，被告於97年
    12 月15 日前仍須使用系爭帳戶繳納貸款等情，足堪認定，
    而被告於系爭帳戶被設為警示帳戶後，仍按月臨櫃存款繳納
    貸款，且依約於97年12月16日前清償完畢，亦有放款利息收
    據及貸款餘額證明附卷足稽（見原審卷第20、67頁）；由上
    情觀之，實與一般提供帳戶予詐騙集團使用者，係申設帳戶
    後未幾或選擇已不再使用之帳戶予以價賣者有別。再參諸上
    揭帳戶之存提款資料，該帳戶自95年12月15日申設後迄被害
    人被詐騙匯入款項至該帳戶之時間即97年4 月10日前，被告
    自96年2 月至97年3 月間均按月以臨櫃現金存款，該行再以
    「放款」方式支付貸款，期間系爭帳戶僅有被告存入紀錄並
    無任何提領紀錄，有歷史交易明細在卷足稽（見警卷第15頁
    ）；而依臺灣中小企銀大昌分行98年2 月5 日98大昌字第00
    0069函所示，被告於該行開立基金專戶係僅供撥款入帳使用
    ，亦有該函附卷可證（見原審卷第72頁），足見被告所辯：
    系爭帳戶係供繳還貸款本息之帳戶，我係以臨櫃現金存入方
    式繳納貸款，開戶後從未使用過系爭帳戶之金融卡、密碼，
    我因貸款基金戶存摺與系爭帳戶之金融卡、密碼均不需使用
    而放置同一封套，而系爭帳戶存摺因每月須繳納貸款另放置
    於不同封套，所以才會貸款基金戶存摺與系爭帳戶之金融卡
    、密碼一起遺失等語，尚無違常情，應非虛構。
  (三)又證人陳惠雯於原審審理時結稱：被告當天還款時有提供存
    摺，她拿存摺寫存款單交給我辦理，當她知道她的帳戶被設
    為警示帳戶時，她當場嚇一跳，我就請被告趕快回她的開戶
    銀行查詢，當場我有將存摺、存款單及現金還給被告等語（
    見原審卷第93、94頁），且被告於原審準備程序時當庭提出
    系爭帳戶存摺原本為證（見本院卷第81頁），足認上開存摺
    確係由被告保管之中，而未同時遭竊，亦未隨同系爭帳戶之
    金融卡及密碼一同被詐欺集團取得，此與一般販賣金融帳戶
    之場合，詐欺集團為避免帳戶內款項被帳戶所有人領出，往
    往要求帳戶所有人同時將金融卡、密碼及存摺一併賣予詐欺
    集團之情形，顯不相同，顯見被告所辯稱：上開帳戶是我還
    貸款用的，我於97年4 月16日到銀行要還款時，銀行的小姐
    跟我說不能存款，該帳戶已遭警示，我才發現遺失等語，尚
    堪採信；再參佐被告所提出其名下陽信商業銀行定期存款存
    單180 萬元（期間分別為96年8 月18日至97年11月18日、96
    年8 月28日至97年11月28日、96年9 月9 日至97年12月9 日
    、96年12月16日至97年12月16日、96年11月28日至97年11月
    28日、97年8 月20日至98年8 月20日、97年8 月27日至98年
    8 月27 日 ）及土地銀行於97年8 月3 日止定期存款385 萬
    元，共計565 萬元（見原審卷第17至19頁、第42至44頁），
    另被告於95年之利息所得為11萬6484元，96年利息所得為12
    萬6924元，亦有稅務電子閘門財產所得調件明細表附件足稽
    （見原審卷第31、32頁），被告顯非無資產之人，且觀之卷
    附照片（見原審卷第55至56頁），與被告所稱其係於市場擺
    攤做生意亦相符，被告既有上開資產及正常工作，應無出售
    帳戶供犯罪集團作為詐騙之必要，且一般人應知將帳戶提供
    犯罪集團作為詐騙之工具，將使名下財產陷於受追償之危險
    ，然被告於97年4 月16日經被告知系爭帳戶被設為警示帳戶
    後，並未將其名下定期存款提前解約隱匿其財產，且於97年
    8 月20日及97年8 月27日陸續又以自己名義以定期方式存款
    15萬元及10萬元，並無任何躲避追償之舉，則被告應無販賣
    或出借上開金融帳戶之必要。
  (四)綜上所示，本件公訴人所提出之證據，尚難使本院產生被告
    有罪之心證，此外復查無其他積極證據足認被告確有公訴人
    所指犯行，要屬不能證明被告犯罪。
四、原審因而為被告丙○○無罪之諭知，核無違誤；檢察官上訴
    意旨，猶執陳詞，指摘原判決不當，為無理由，應予駁回。
五、台灣高雄地方法院檢察署檢察官移送併辦（98年度偵字第12
    172 號）意旨略以：被告丙○○預見將自己帳戶提供予他人
    使用，可能遭詐騙集團用以詐騙他人匯入款項並加以提領，
    竟仍不違背其本意，基於幫助他人詐欺取財之不確定故意，
    於97年3 月17日至同年4 月10日間之某時，在不詳地點，將
    其向臺灣中小企業銀行大昌分行所申用之帳號00000000000
    號帳戶之提款卡及密碼，交予不詳姓名年籍之詐騙集團成員
    使用。嗣該詐騙集團基於意圖為自己不法所有之犯意聯絡，
    佯裝為東森購物頻道之員工，詐稱消費者付款方式處理有誤
    ，須依指示至提款機操作更正云云，分別為下列詐騙行為：
    (一)於97年4 月10日21時許，撥打電話向甲○○以上開方式行
    騙，甲○○因而陷錯誤，於同日22時3 分許，匯款1 萬4521
    元至上開丙○○之帳戶內。(二)於97年4 月10日撥打電話向方
    秋燕以上開方式行騙，方秋燕因而陷於錯誤，於同日22時41
    分許，匯款2 萬9986元至上開丙○○之帳戶內。甲○○、方
    秋燕所匯入之款項均隨即遭提領一空，認被告丙○○此部分
    另涉有刑法第339 條第1 項之詐欺取財罪嫌而移送併辦；惟
    按檢察官就犯罪事實一部起訴者，其效力及於全部，固為刑
    事訴訟法第267 條所明定，然法院得就未起訴部分之事實併
    予審判，必須法院就已起訴部分與未起訴部分認定俱屬有罪
    ，且兩部分互有實質上或裁判上一罪之不可分關係，始能適
    用，如法院對已起訴部分認定犯罪不能證明，或未予審判，
    未起訴部分既無所附麗，自不得加以判決，否則即有訴外裁
    判之違法（最高法院93年度台上字第4814號判決意旨參照）
    ；本件被告丙○○被訴幫助詐欺犯行，既經判決無罪，則上
    開移送併辦意旨部分即與本案起訴部分無實質上或裁判上一
    罪之不可分關係，本院自無從予以審判，應退由該署檢察官
    另為妥適之處理，併此敘明。
據上論斷，應依刑事訴訟法第368 條，判決如主文。
本案經檢察官張金塗到庭執行職務。
中    華    民    國    98    年    11     月   3    日
                  刑事第七庭    審判長法  官 莊飛宗
                                      法  官 蔡廣昇
                                      法  官 黃憲文
以上正本證明與原本無異。
不得上訴。
中    華    民    國    98    年    11     月   3    日
                                      書記官 戴志穎


司法院資訊處製作；財團法人民間司法改革基金會備份。
